【裁判字號】    94,訴,3285
【裁判日期】    951012
【裁判案由】    商標異議
【裁判全文】
臺北高等行政法院判決
                                     94年度訴字第3285號
                              .
原      告  甲○○○○○○○○.
訴訟代理人  丁○○
被      告  經濟部智慧財產局
代  表  人  蔡練生（局長）住同上
訴訟代理人  丙○○
參  加  人  乙○○○○○○○○.
上列當事人間因商標異議事件，原告不服經濟部中華民國94年8
月15日經訴字第09406133130 號訴願決定，提起行政訴訟，經本
院命參加人獨立參加訴訟，本院判決如下：
    主  文
原告之訴駁回。
訴訟費用由原告負擔。
    事  實
一、事實概要：參加人前於民國90年7 月25日以「東區粉圓及圖
    」商標，指定使用於當時商標法施行細則第49條所定商品及
    服務分類表第32類之商品，向被告申請註冊，經被告審查，
    核准列為審定第0000000 號聯合商標（下稱系爭商標，如附
    圖1 所示），嗣原告於91年11月8 日，以系爭商標之審定有
    違當時商標法第37條第12款之規定，對之提起異議，案經被
    告以系爭聯合商標與據以異議之註冊第579093號「青蛙下蛋
    行標章」商標（下稱據爭商標，如附圖2 所示），非屬構成
    近似之商標，自無前揭法條規定之適用，而為異議不成立之
    處分。原告不服，經經濟部認兩商標應屬構成近似之商標，
    以93年2 月3 日經訴字第09206211200 號訴願決定書將原處
    分撤銷，責由被告另為適法之處分。嗣被告重為審查，以商
    標法業於92年11月28日修正公布施行，乃依現行商標法第86
    條及第90條第1 項規定，將系爭聯合商標視為獨立商標，逕
    予註冊，並經被告以93年7 月22日中台異字第930091號商標
    異議審定書為「異議成立」之處分，參加人不服，提起訴願
    ，並另案向被告申請商品減縮，被告遂以94年1 月31 日 （
    94）智商0390字第09480036120 號函自行撤銷原處分並陳報
    經濟部，經濟部乃以94年2 月23日經訴字第09406160290 號
    訴願決定書為訴願不受理之決定。案經被告重為審查，認兩
    商標固屬構成近似之商標，惟經參加人申請減縮商品。其減
    縮後之商品與據爭商標指定使用之商品相較，非屬同一或類
    似，故系爭商標之註冊，無致相關消費者產生混淆誤認之虞
    ，自無修正前商標法第37條第12款及商標法第23條第1 項第
    13款規定之適用，乃以94年2 月24日中台異字第940158號商
    標異議審定書為「異議不成立」之處分，原告不服，向經濟
    部提起訴願，經遭訴願決定駁回，遂向本院提起行政訴訟。
    。
二、兩造聲明（原告未於準備程序及言詞辯論期日到場，聲明及
    陳述依其所提書狀記載。）：
  (一)原告聲明：
   1.訴願決定及原處分均撤銷。
   2.訴訟費用由被告負擔。
  (二)被告聲明：
   1.駁回原告之訴。
   2.訴訟費用由原告負擔。
  (三)參加人聲明：參加人未於準備程序及言詞辯論期日到場，亦
    未提出書狀作何聲明或陳述。
三、兩造之爭點：系爭商標指定使用於當時商標法施行細則第49
    條所定商品及服務分類表第32類之商品，是否相同或近似於
    他人同一商品或類似商品之註冊商標，而有修正前商標法第
    37條第12款及商標法第23條第1 項第13款規定之適用？
  (一)原告主張之理由：
   1.商標在於識別商品之來源，為自由競爭市場正常運作所不
     可或缺。為促進工商發展，當商標權人以外之第三人使用
     商標時，會造成消費者混淆、誤認時，則第三人使用商標
     之行為即應予禁止。
   2.依商標「混淆誤認之虞」審查基準5.3.1、2.3.2與5.3.3分
     別規定商品或服務類似與否，非絕對受該分類之限制。商
     標法第17條亦明文，類似商品或服務之認定，不受分類限
     制。故相同或近似之商標，依一般社會通念及市場交易情
     形，易使消費者誤認其來源或誤認其有來源有關連，則此
     二商品存在似類關係。
   3.系爭商標上「粉圓」二字，固無商標專用權，惟構成系爭
     商標之一部分，也是參加人製作且實際使用之「名片型商
     品目錄」與「東區粉圓訂購單」之最主要選項；「粉圓」
     商品，是據爭商標指定使用之商品甚明。被告認為二者商
     品性質有別，其功能用途、產製、製造過程、「行銷管道
     及交易對象」均有異，依一般社會通念及市場交易情形，
     尚無使人誤認。被告認事用法，違反前述「混淆誤認之虞
     」審查基準5.3.1 、2.3.2 與5.3.3 、修正前商標法第37
     條第12款及商標法第23條第1 項第13款之規定。「粉圓」
     雖非屬經減縮後使用之商品，惟依一般社會通念，及參加
     人市場交易情形，顯仍會產生混淆誤認之情事。
   4.系爭商標原指定之「山粉圓茶、西谷米飲料、杏仁茶」商
     品經被告核准減縮後，固僅能使用於「木瓜汁、牛蒡茶、
     仙草茶、冬瓜茶、奶茶、白木耳飲料、冰果汁飲料、冰糖
     燕窩飲料、百香果汁、芒果汁、果汁、花草茶、金桔茶、
     青草茶、哈蜜瓜汁、柳橙果汁、洛神茶、苦茶、桂圓茶、
     烏梅茶、梅子汁、麥茶、菊花茶、黑豆茶、椰子汁、楊桃
     汁、葡萄汁、蜂蜜茶、綜合果汁、酸梅湯、鳳梨汁、燒仙
     草、龍眼茶、薑母茶、檸檬茶、靈芝茶」。惟參酌與原告
     據爭商標使用之粉圓、西谷米、杏仁粉……等商品用途、
     功能或買受人等相關因素，應屬類似商品。
  (二)被告主張之理由：
   1.商標法第90條規定，於本法修正施行前，已提出異議，尚
     未異議審定之案件，以本法修正施行前及本法修正施行後
     之規定均為違法事由為限，始撤銷其註冊；其程序依修正
     後之規定辦理。本案係商標法修正施行前，已提出異議尚
     未異議審定之案件，又系爭商標所涉之修正施行前商標法
     第37條第12款，業經修正為第23條第1 項第13款，於修正
     施行前後法條規定均為違法事由，合先敘明。
   2.按修正前商標法第37條第12款規定，商標圖樣「相同或近
     似於他人同一商品或類似商品之註冊商標者」不得申請註
     冊；暨本法第23條第1 項第13款規定，商標「相同或近似
     於他人同一或類似商品或服務之註冊商標或申請在先之商
     標，有致相關消費者混淆誤認之虞者」，不得註冊。惟其
     適用應以兩造商標圖樣申請註冊於同一或類似商品為前提
     要件。所謂類似商品，應依一般社會通念，市場交易情形
     ，並參酌該商品之原材料、用途、功能、產製者、行銷管
     道及場所或買受人等各種相關因素判斷之。查系爭商標係
     將青蛙圖置於中文「東區」與「粉圓」之間，寓目明顯，
     應為引人注意之主要部分，與原告據爭商標相較，二者均
     為一面朝左側坐之青蛙設計圖，其整體外觀構圖極相彷彿
     ，固屬構成近似之商標。惟系爭商標原指定使用商品中之
     「山粉圓茶、西谷米飲料、杏仁茶」商品業經被告核准減
     縮，並公告於93年11月1 日商標公報第31卷第21期在案；
     則就系爭商標減縮後指定使用於「木瓜汁、牛蒡茶、仙草
     茶、冬瓜茶、奶茶、白木耳飲料、冰果汁飲料、冰糖燕窩
     飲料、百香果汁、芒果汁、果汁、花草茶、金桔茶、青草
     茶、哈蜜瓜汁、柳橙果汁、洛神茶、苦茶、桂圓茶、烏梅
     茶、梅子汁、麥茶、菊花茶、黑豆茶、椰子汁、楊桃汁、
     葡萄汁、蜂蜜茶、綜合果汁、酸梅湯、鳳梨汁、燒仙草、
     龍眼茶、薑母茶、檸檬茶、靈芝茶」等商品，與據以異議
     商標指定使用之「西谷米、西米、西貢米、粉圓、麵粉、
     澱粉、麵茶粉、紅豆粉、綠豆粉、杏仁粉」商品依被告所
     訂頒之「商品及服務近似檢索參考資料」，係分列於第32
     02組群及第3012組群，已分屬不同之組群；況二者所指定
     商品，一為飲料類、一為穀類，其性質明顯不同，且在功
     能、用途、產製過程、行銷管道及交易對象，亦屬有別；
     依一般社會通念及市場交易情形，應非屬同一或類似之商
     品。是系爭商標之申請註冊，客觀上應足以使相關消費者
     與據爭商標相區辨，而無混淆誤認之虞，是以，系爭商標
     自無首揭商標法規定之適用。
   3.至原告提出標示有系爭商標之訂購單主張參加人有將系爭
     商標使用在「粉圓、杏仁」等商品之販售行為，顯與據爭
     商標前揭商品構成類似乙節。經核，系爭商標實際使用於
     該等商品之行為，姑不論是否屬實，應屬另案有無構成民
     事侵權責任問題，尚與本件係就二造商標依商標法指定使
     用之商品作為審查準據有別，殊難執此作為本件之論據。
    理  由
甲、程序部分：
    原告經合法通知，無正當理由而未於言詞辯論期日到場，核
    無行政訴訟法第218條、民事訴訟法第386條各款所列情形，
    爰依被告之聲請，由其一造辯論而為判決。
乙、實體部分：
一、按「本法中華民國92年4月29日修正施行前，已提出異議，
    尚未異議審定之案件，以本法修正施行前及本法修正施行後
    之規定均為違法事由為限，始撤銷其註冊；其程序依修正後
    之規定辦理。」為現行商標法第90條所明定。本件係於92年
    11月28日商標法修正施行前，已依修正前商標法規定提出異
    議，尚未異議審定之案件，原告異議之修正前商標法第37條
    第12款業經修正為現行商標法第23條第1項第13款。再按商
    標圖樣「相同或近似於他人同一商品或類似商品之註冊商標
    者。」不得申請註冊；商標「相同或近似於他人同一或類似
    商品或服務之註冊商標或申請在先之商標，有致相關消費者
    混淆誤認之虞者。」不得註冊，復分別為修正前商標法第37
    條第12款及現行商標法第23條第1項第13款本文所明定。惟
    其適用應以兩造商標圖樣申請註冊於同一或類似商品為前提
    要件。而類似商品或服務，應依一般社會通念及市場交易情
    形，並參酌該商品\服務之原材料、用途\性質、功能\內容
    、產製者\ 提供者、行銷管道及場所或買受人\ 對象等各種
    相關因素判斷之。
二、經查，系爭商標原指定使用商品中之「山粉圓茶、西谷米飲
    料、杏仁茶」商品業經被告核准減縮，並公告於93年11月1
    日商標公報第31卷第21期在案，此有商標註冊簿影本附卷可
    稽（附於原處分卷第207 頁）。則就系爭商標減縮後指定使
    用於「木瓜汁、牛蒡茶、仙草茶、冬瓜茶、奶茶、白木耳飲
    料、冰果汁飲料、冰糖燕窩飲料、百香果汁、芒果汁、果汁
    、花草茶、金桔茶、青草茶、哈蜜瓜汁、柳橙果汁、洛神茶
    、苦茶、桂圓茶、烏梅茶、梅子汁、麥茶、菊花茶、黑豆茶
    、椰子汁、楊桃汁、葡萄汁、蜂蜜茶、綜合果汁、酸梅湯、
    鳳梨汁、燒仙草、龍眼茶、薑母茶、檸檬茶、靈芝茶」等商
    品，與據爭商標指定使用之「西谷米、西米、西貢米、粉圓
    、麵粉、澱粉、麵茶粉、紅豆粉、綠豆粉、杏仁粉」商品相
    較，二者依照被告所訂頒之「商品及服務近似檢索參考資料
    」，係分列於第3202組群及第3012組群，分屬不同之組群；
    又系爭商標所指定商品，一為飲料類，據爭商標所指定使用
    之商品為穀類，其商品性質明顯不同，且在功能、用途、產
    製過程、行銷管道及交易對象，均屬有別；且系爭商標原指
    定使用商品中之「山粉圓茶、西谷米飲料、杏仁茶」商品業
    經減縮，在商品之原材料上亦未重疊，依一般社會通念及市
    場交易情形，非屬同一或類似之商品。
三、原告雖主張系爭商標上「粉圓」二字，構成系爭商標之一部
    分，也是參加人製作且實際使用之「名片型商品目錄」與「
    東區粉圓訂購單」之最主要選項，「粉圓」商品是據爭商標
    指定使用之商品甚明等等。但查，系爭商標指定使用之商品
    並不包括「粉圓」，尚不能以其商標名稱或圖樣上有「粉圓
    」二字即認其指定使用商品包括粉圓而與據爭商標指定使用
    之商品類似。又參加人製作且實際使用之「名片型商品目錄
    」與「東區粉圓訂購單」主要選項縱包括「粉圓」，該粉圓
    商品使用系爭商標既非系爭商標註冊保護範圍，應屬另案有
    無構成民事侵權責任問題，與本件係就二造商標依商標法指
    定使用之商品作為審查準據無關，自不能以參加人實際販售
    商品包括粉圓，即認系爭商標指定使用之商品與據爭商標指
    定使用之商品類似。
四、依上所述，修正前商標法第37條12款及現行商標法第23條第
    1項第13款本文之適用以系爭商標與據爭商標申請註冊於同
    一或類似商品為前提要件。本件系爭商標與據爭商標指定使
    用之商品既非同一或類似，則系爭商標之註冊自無違前揭法
    條之規定。至於系爭商標原處分雖認與據爭商標構成近似，
    兩造就此亦未再爭執，但此部分並不影響判斷結果，自毋庸
    再加以論究。從而被告為異議不成立之處分，於法並無不合
    。訴願決定予以維持，亦屬妥適。原告主張前詞，請求撤銷
    訴願決定及原處分，為無理由，應予駁回。
據上論結，本件原告之訴為無理由，爰依行政訴訟法第98條第3項
前段、第218條，民事訴訟法第385條第1項前段，判決如主文。
中    華    民    國    95    年    10    月   12     日
                          第三庭審判長法  官  姜素娥
                                      法  官  陳秀
                                      法  官  陳國成
上為正本係照原本作成。
如不服本判決，應於送達後20日內向本院提出上訴狀並表明上訴
理由，如於本判決宣示後送達前提起上訴者，應於判決送達後20
日內補提上訴理由書（須按他造人數附繕本）。
中    華    民    國    95    年    10    月   18     日
                                      書記官  王英傑


司法院資訊處製作；財團法人民間司法改革基金會備份。
